【裁判字號】    91,上更(一),329
【裁判日期】    920130
【裁判案由】    偽造文書
【裁判全文】
臺灣高等法院高雄分院刑事判決                九十一年度上更(一)字第三二九號
    上  訴  人  台灣高雄地方法院檢察署檢察官
    上  訴  人
    即  被  告  甲○○○    女.
    選任辯護人  陳見和律師
右上訴人等因被告偽造文書案件，不服臺灣高雄地方法院八十九年度訴字第二五二號
中華民國八十九年四月六日第一審判決（起訴案號：臺灣高雄地方法院檢察署八十八
年度偵字第一四二二一號），提起上訴，判決後，經最高法院發回更審，本院判決如
左：
      主  文
原判決撤銷。
甲○○○行使偽造私文書，足以生損害於他人，處有期徒刑參月，如易科罰金以參佰
元折算壹日。緩刑貳年。
八十二年四月二十六日借據上連帶保證人欄內偽造之「夏擇善」簽名壹枚沒收。
      事   實
一、甲○○○係夏擇善之妻，因自民國（下同）八十年五月間起迄於八十二年四月間
    止，陸陸續續積欠其小姑乙○○借款、代墊互助會、購買水果、學生週刊書籍等
    費用新台幣（下同）一百二十餘萬元，僅清償三十餘萬元，餘款約九十餘萬元，
    屢經催討，均未獲清償，嗣雙方於八十二年四月二十六日在高雄市○○區○○街
    甲○○○住處對帳後，乙○○要求甲○○○在記載有借款明細之借款人欄內簽名
    ，以表示積欠債務額，並要求夏邵英應央得其夫婿擔任連帶保證人，詎甲○○○
    於當日未經其夫夏擇善之同意，擅自於乙○○所書立借據末連帶保證人欄內偽造
    其夫「夏擇善」署押，並盜用夏擇善之印章蓋於其上，以表示夏擇善願就所負借
    款債務負連帶保證責任，再於翌日將借據交付予不知情乙○○，足生損害於夏擇
    善本人。
二、案經乙○○訴由臺灣高雄地方法院檢察署檢察官偵查起訴。
      理      由
一、訊據上訴人即被告甲○○○（下稱被告）對於右揭未經其夫夏擇善之同意，在告
    訴人乙○○所提供之借據末連帶保證人欄內偽造夏擇善之署押及盜用印文於借據
    內之事實，固坦承不諱，核與告訴人乙○○指訴之情節相符，並有借據一紙在卷
    可憑（見八十八年度偵字第一四二二一號卷第五頁），卷附之借據連帶保證人欄
    內確有「夏澤善」之署押及印文各一枚，告訴人乙○○上開指述堪可採信。雖被
    告另辯稱：其出具借據時，有向乙○○說其無權替夏擇善簽名擔任連帶保證人，
    但乙○○仍執意要其以夏擇善之名義為連帶保證人，且其係在脅迫下所簽，其無
    偽造文書之犯意云云。
二、惟查：
  (一)被告於本院前審調查時供承：借據內連帶保證人「夏澤善」是我寫的沒錯，我先
    生不知道等語（見本院上訴字第七一一號卷第三十二頁）。再者，告訴人乙○○
    於本院調查時陳稱：當時有向其父親夏憫打聽得知其兄夏擇善已回台灣，被告有
    當場簽夏擇善的名字，但伊認為必須由夏擇善簽名，遂將被告所簽夏擇善之姓名
    塗掉還給被告交給夏擇善簽名，伊隔日去拿借據時，借據上即有其兄長之簽名及
    印文等語（見本院上更(一)卷第二一頁），核與借據上連帶保證人欄內確有刪除夏
    擇善署押之痕跡相符，再經本院向豐偉水產股份有限公司函查結果，夏擇善係於
    八十二年四月二十七日出港，有該公司九十一年十二月十六日（九一）豐偉字第
    五六號函在卷可憑（見本院上更(一)卷第四七頁背面），是被告之夫在被告與告訴
    人乙○○對帳時確實在國內，並未出港捕漁無訛，告訴人乙○○前開指訴應可採
    信，被告所辯告訴人乙○○知道夏擇善在外國捕漁，亦知悉其係未經夫婿夏擇善
    之同意而簽名用印云云，委無可採。
  (二)告訴人乙○○於本院調查時亦否認有強迫被告簽署夏澤善之署押情事，而被告就
    此亦未能提出之相關證據供本院查證，本院又查無此部分之事證，被告此部分所
    辯亦無可採。再者，所謂連帶保證人係表示保證人願就債務人對債權人所負之債
    務負全部清償責任之意，從而未經授權而偽造他人為連帶保證人時，被偽造之人
    即有被債權人追償之危險，被告之行為有生損害於其夫婿夏擇善之虞亦堪認定。
    綜上所述，被告所辯不足採信，其犯行已堪認定。
二、核被告所為，係犯刑法第二百十六條、第二百十條之行使偽造私文書罪。被告偽
    造「夏擇善」之署押，並盜用夏擇善之印章，均為偽造私文書之部分及階段行為
    ，不另論罪。被告偽造私文書後持以行使，偽造私文書之低度行為應為行使之高
    度行為所吸收，亦不另論罪。
三、原審予以論罪科刑，固非無見，惟刑法第四十一條有關易科罰金之要件已於九十
    年一月十日修正公布施行，依修正後刑法第四十一條第一項前段規定「犯最重本
    刑為五年以下有期徒刑以下之罪，而受六個月以下有期徒刑或拘役之宣告，因身
    體、教育、職業、家庭之關係或其他正當事由，執行顯有困難者，以一元以上三
    元以下折算一日，易科罰金」，本件被告犯罪時間發生於刑法第四十一條修正之
 前，然於本院裁判時已修正，原審未及適用，尚有未洽，被告上訴意旨否認犯行
    ，及如後所述，檢察官循告訴人夏邵英之請求主張被告另涉有詐欺，原判決量刑
    亦有輕縱之嫌等語，雖均無理由，惟原判決既有上開可議，自應由本院撤銷改判
    。爰審酌被告犯罪之動機、目的、手段，犯罪後態度，及其與被害人夏擇善係夫
    妻關係，與告訴人夏玲雅係姑嫂關係，所犯情節尚非重大，且事後於本院已與告
    訴人乙○○達成民事和解，告訴人乙○○亦表示不再追究，有告訴人乙○○所陳
    報之和解書在卷可憑等一切情狀，量處有期徒刑三月，並諭知如易科罰金以三百
    元折算一日。又被告前此未曾受有期徒刑以上刑之宣告，有臺灣高等法院被告全
    國前案紀錄表在卷可憑，且事後已與告訴人乙○○達成和解，本院審酌上情，前
    此又無不良素行，經此偵審程序及科刑之判決後，當知警愓，信無再犯之虞等情
    ，認對被告所宣告之刑以暫不執行為適當，併宣告緩刑二年，以啟自新，並觀後
    效。至被告在前開借據上偽造之「夏擇善」署押一枚，爰依刑法第二百十九條規
    定宣告沒收。
四、檢察官循告訴人乙○○之請求上訴意旨另以：被告向告訴人乙○○借款時，均誆
    稱其夫夏擇善可作為保證人，且於清償期屆至，復將信託登記為黃嬌娥名下之財
    產移轉登記予案外人鄭史成琴，致告訴人求償無門，因認被告另涉有詐欺云云。
    訊據被告對於曾向告訴人乙○○借款等未償還之事實，固供認不諱，惟否認有詐
    欺之情事，辯稱：其亦屢邀乙○○出來談，她都要夏擇善出面才要談，房屋是因
    沒有錢清償他人之借款才賣掉等語。按刑法第三百三十九條第一項詐欺罪之成立
    ，須意圖為自己不法之所有，以詐術使人將本人或第三人之物交付為要件，所謂
    以詐術使人交付，必須被詐欺人因其詐術而陷於錯誤，若其所用方法，不能認為
    詐術，亦不致使人陷於錯誤，即不構成該罪，此亦有最高法院四十六年台上字第
    二六０號判例可按。是債務人於債之關係成立後，如有未依債之本旨履行民事債
    務之情形，在一般社會經驗上可能之原因甚多，縱令是出於惡意不為履行，苟無
    足以證明其在債之關係發生時，自始即具有不法所有意圖之積極證據，亦僅能令
    負民事債務不履行之責任，不得據此債信違反之客觀事態，而推定債務人原有詐
    欺取財或詐欺得利之犯意。經查：被告先後共向告訴人乙○○借款一百二十餘萬
    ，現僅積欠九十餘萬元，此經告訴人乙○○於本院前審陳述明確（見本院上訴卷
    第三十三頁），足徵被告並非借款後分文未償還，換言之，被告並非借款伊始即
    蓄意詐騙，再者，依被告所簽名承認之前揭借據觀之，被告與告訴人夏玲雅間之
    債權債務關係起於八十年五月二十七日迄於八十二年四月十日，共計十四筆，如
    被告每次借款時均向告訴人乙○○仍誆稱其夫婿可詐為保證人，何以在被告未央
    得其夫擔任保證人時，告訴人乙○○仍一再借款予被告？是告訴人乙○○所指：
    被告向其借款時，均誆稱其夫夏擇善可作為保證人云云，即非無疑。又借據內尚
    有眼鏡之代墊款三千元、學生週刊書藉費四千五百元、購買水果代墊款一萬五千
    元，凡此均係日常細鎖之款項，衡情被告亦無詐騙之意，此外，亦無其他確切之
    證據足以證明被告有對告訴人施用詐術，末按被告並非以偽造「夏澤善」之署押
    及盜用印章為方法而向告訴人乙○○詐騙財物，縱令如告訴人乙○○所陳為真實
    ，亦難謂偽造文書與詐欺罪間有何牽連關係，檢察官在起訴書內亦未認被告有詐
    欺取財之罪嫌，檢察官據告訴人乙○○之請求聲明上訴主張被告甲○○○另涉有
    詐欺罪嫌，指摘原判決不當為無理由，應予駁回。
據上論結，應依刑事訴訟法第三百六十九條第一項前段、第三百六十四條、第二百九
十九條第一項前段，刑法第二百十六條、第二百十條、第二百十九條、第四十一條第
一項、第七十四條第一款，罰金罰鍰提高標準條例第二條，判決如主文。
本案經檢察官郭振昌到庭執行職務。
中    華    民    國        九十二      年      一      月     三十     日
                              臺灣高等法院高雄分院刑事第四庭
                                  審判長法官  蕭權閔
                                        法官  陳啟造
                                        法官  李嘉興
右正本證明與原本無異。
如不服本判決應於收受本判決後十日內向本院提出上訴書狀，其未述上訴理由者，
並得於提起上訴後十日內向本院補提理由書狀（均須按他造當事人之人數附繕本)「
切勿逕送上級法院」。
                                      書記官  劉博文
中    華    民    國        九十二      年      二      月      七      日
附錄：本判決論罪科刑法條：
刑法第二百十六條
行使第二百十條至第二百十五條之文書者，依偽造、變造文書或登載不實事項或使登
載不實事項之規定處斷。
刑法第二百十條
偽造、變造私文書，足以生損害於公眾或他人者，處五年以下有期徒刑。
                                                                      Ｈ


司法院資訊處製作；財團法人民間司法改革基金會備份。
